【裁判字號】    92,重交上更(三),2
【裁判日期】    920731
【裁判案由】    過失致死
【裁判全文】
臺灣高等法院高雄分院刑事判決                九十二年度重交上更(三)字第二號
    上  訴  人
    即  被  告  乙○○
    選任辯護人  楊達雄
右上訴人因過失致死案件，不服臺灣高雄地方法院八十四年度交訴字第一號中華民國
八十四年五月二十六日第一審判決（起訴案號：臺灣高雄地方法院檢察署八十三年度
偵字第一四六一０號），提起上訴，經最高法院第三次發回更審，本院判決如左：
    主  文
上訴駁回。
    事  實
一、乙○○於民國（下同）八十三年七月二十一日下午七時五十分許，駕駛車號ＵＸ
    ─二三八三號自用小客車，由高雄縣彌陀鄉○○○○路由南向北往永安方向行駛
    ，行近鹽埕大路與濱海公路之設有閃光黃燈號誌之交岔路口（即鹽埕大路一三八
    號前）時，應注意減速接近，並應注意依標誌之指示，行車速度時速不得超過四
    十公里，及汽車行駛時，駕駛人應注意車前狀況，並隨時採取必要之安全措施，
    且依當時甲候、路況，又無不能注意之情形，乃竟疏未注意，不僅未減速反以時
    速四十多公里至五十公里之速度行駛，且疏未注意到前方有張樹騎乘車號ＯＨＺ
    ─六三六號之重型機車因當時甲雨不慎滑倒而仰躺於鹽埕大路一三八號前之路中
    ，及在張樹兩側揮手示警之林健鴻、林健新兄弟，而貿然前行，乃因往左閃躲不
    及致擦撞張樹，使張樹受有顱內出血、頭部外傷等傷害，而當場死亡。
二、案經高雄縣警察局岡山分局移送台灣高雄地方法院檢察署檢察官偵查起訴。
    理  由
一、訊據上訴人即被告乙○○（下稱被告）固坦承駕駛車號ＵＸ─二三八三號自用小
    客車於右揭時地發生車禍時經過，惟矢口否認有右揭過失致人於死之犯行，辯稱
    ：證人林健鴻、林健新兄弟二人之證詞互有矛盾歧異，伊未撞及被害人張樹，且
    伊車上並無擦撞痕跡及殘留之血跡，而被害人屍體亦無任何擦撞或輾壓之痕跡云
    云。經查：
（一）現場目擊證人林健鴻於警局初訊時係證稱：「當時我騎機車與我弟弟要到加油
      站時有看到有人騎機車摔倒在地上，當時看見張樹都沒有動，我還有叫他都無
      應聲，而當時張樹左眼角有流血現象，就叫我弟弟林健新打電話叫救護車，我
      當時留在張樹倒地的前面攔車，以維護他的安全，我弟弟打完電話後想把張樹
      搬至路旁，當時就有一部自小客車未開車燈只開小燈遠遠開過來，我站起來示
      意（揮手）有意外發生，要注意，自小客車未注意輾壓過張樹頭部而當場死亡
      」、「因當時甲雨記不很清楚，只記下ＬＸ－二三八三號自小客、裕隆新尖兵
      一千六百西西、深色（顏色因甲雨而看不清楚）」、「（自小客車車速）大約
      每小時七十至八十公里左右。」等語（見警卷第一頁背面），迨警方根據證人
      林健鴻提供之車牌號碼，而找出號碼相近為被告所駕駛之車牌號碼ＵＸ－二三
      八三號裕隆新尖兵藍色自用小客車後，證人林健鴻於警訊補訊時始指稱：「是
      這部ＵＸ－二三八三號車裕隆新尖兵的車：：，因為當時甲雨，又是晚間，而
      車速又很快，一眨眼之間，只記得像是ＬＸ－二三八三號，但我有提供警資料
      ，是裕隆新尖兵深色車輛：：，我肯定是這輛ＵＸ－二三八三號裕隆新尖兵深
      藍色，因當時記車牌時，英文字母第一個字，我不敢肯定，其餘的數字很清楚
      。」等語（見警卷第三頁）；嗣證人林健鴻於檢察官偵查中證稱：「昨晚快八
      點，聽到機車滑倒聲音，我去看，死者仰躺，左眼角流血：：我叫我弟弟去打
      電話，我留在現場，死者橫在路中，佔了車道三分之二，當時第一部、第二部
      從旁邊過去，第三輛車ＵＸ－二三八三號到達時，車往左偏，但還是擦撞到死
      者，使死者側躺，流更多血，我弟弟說肇事車未開大燈，只開小燈，該車到紅
      綠燈處右轉：：當時毛毛雨，已下了快一時：：當時我弟弟站在死者右側，我
      站左側，擦撞後死者頭往路邊傾移：：我確定其中字母字Ｘ及二三八三，第一
      個英字好像Ｌ，是裕隆一．六新尖兵、深色，當時看起來像深紅色，因當地未
      有路燈」（見八十三年度相字第一三三七號相驗卷第四、五頁）；「張樹倒在
      路旁後，有二輛車經過，第三輛撞到張樹，第一輛是藍色小貨車有停車，第二
      輛是白色小自用車，但未停車，第三輛是新尖兵。」等語（見八十三年度偵字
      第一四六一０號偵查卷第二八頁）；證人林健鴻於原審審中證稱：「車牌是我
      記下來的，我記英文字的第二個字，後面四個號碼都記下，第一個好像Ｌ，但
      我有跟警察說第一個我看不清楚說，他的車牌有燈，他一過去沒停，我就看車
      牌，馬上拿檳榔攤上小朋友寫功課之筆就抄下。他的車速大約六、七十公里。
      」等語（見原審卷第三四頁反面、三五頁正面）；於本院更一審調查時庭證稱
      ：「他（指死者）原來摔倒的面積約路的三分之二，他是側躺，摔倒時，就有
      流血，不多，是眼睛有流血，車子撞過去，人翻一圈，頭流很多血，就有很多
      人圍過來看。」、「死者倒地時，我有叫他，他沒反應：：死者翻一個身，方
      向沒有變，翻過去的時候，人已靠中線。」等語（見本院八十五年度交上更（
      一）字第二十二號卷第二二頁反面、第二三頁反面）。證人林健新於檢察官偵
      查中證稱：「看到老先生摔倒，很久未爬起來，我們看到眼睛流血，我叫我哥
      （指林健鴻）在他身旁站著，我打電話報警：：後來看到一輛車迎面開來，只
      開小燈，顏色看不清楚，因深色，不是白色車，我原以為是紅色車，我一直揮
      手，快靠近我時，他有閃到左邊，我跳開，聽到一聲碰撞聲，那車往前開到外
      環道後右轉小路往岡山開」、「我看到第一輛車就撞到，當時撞上，我就到警
      局報案，我只看到肇事車，其他未看到。」等語（見同上偵查卷第十八頁反面
      、第十九頁反面）；於原審審理中證稱：「看到他（指死者）倒下很久沒起來
      ，他眼睛在流血，我去檳榔攤打電話：：後來我回來前，有一、二台車過去都
      有閃過去，後來有一部車沒開大燈，祗有小燈，看他沒看到我，我跑向前一直
      揮手，他沒看到，我往後跳，那部車就壓過那老人。」、「該車車速大約四、
      五十公里，車型我記的，裕隆新尖兵一．六，他撞到後開一段距離減速，沒停
      下來，但很慢，好像在觀望，看我們揮手，他又走掉，他剎車時，我感覺是紅
      色，好像棗紅。」等語（見原審卷第三四頁反面、三五頁反面）；於本院更一
      審調查時證稱：「他倒地時沒有叫，我和我哥哥騎機車過去看，我看見他耳朵
      和眼睛出血，我怕顱內出血不敢去扶他，那時死者的腳被腳踏車壓傷。：：撞
      擊者之車輛我看到是暗紅色。」、「我當時看他（指死者）倒地，我叫他，他
      都沒有反應。」等語（見本院八十五年度交上更（一）字第二十二號卷第六四
      頁反面、第六六頁反面第三行）；嗣於本院更二審審理理時結證稱：「死者騎
      在我們前面，他要轉彎摔倒就沒有爬起來，對方來車有開小燈，未開大燈，．
      ．．但接近時未見他有減速之情形，我就閃開，他就壓過死者，．．．當時那
      部裕隆之車速約四十至六十公里，當時死者滑倒時眼睛和耳朵已有流血，在壓
      過死者後不久，他有停下來，我在此時看到是裕隆尖兵的車」、「我和張樹同
      向，．．．我看到他倒下，頭朝路中央，．．．他的頭靠近路中央，距路中央
      約一步的距離，我不知張樹有無死亡，只看到他眼、耳、鼻流血，我看到他流
      血時，沒看到有車壓到他，．．．紅色車踩煞車，該車有壓到張樹速度很快，
      有壓到張樹頭部，有碰碰之聲音，是壓到張樹身朵的上方」（以上分別見本院
      八十八年一月十五日調查筆錄、八十八年十二月十五日審理筆錄）。上開證人
      林健鴻、林健新二人於警訊、偵查中、原審及本院歷次審理中均一致證稱係一
      部深色裕隆尖兵車號「」Ｘ─二三八三號之自用小客車撞及已因當時甲雨滑倒
      而仰躺於鹽埕大路一三八號前路中之張樹，且依證人林健鴻於本院上訴審證稱
      ：「（看到車牌到記下有多久）一下子，看後便借筆記下，他從旁邊過去，他
      未停，我便抄下車號。」「（燈光未開，車未停，如何看見車牌）開小燈，且
      一踩煞車燈時後面全亮。」「檳榔攤上有一小妹在做功課，便借他鉛筆記下（
      車號），第一個英文字母有記錯，我是記『Ｌ』Ｘ二三八三。」「（什麼車）
      裕隆尖兵，但不知是一‧六或一‧三」「事發後約五分鐘警車才來，我便將車
      牌號碼交給他們，且至派出所做筆錄。」；證人林健新證稱：「（看見車號）
      沒有，但甲暗，剛好他踩煞車燈時，我看出是裕隆尖兵一‧四車，但我哥哥有
      記下車號。」「他邊看邊唸，再向檳榔攤做功課的小妹借筆記。」（本院上訴
      卷第五六至五九頁）；核與證人即到現場處理之警員邱華章證稱：「他（指林
      健鴻兄弟）只有一個英文字不清楚，其他字都清楚。」（一審卷第六六頁）及
      證人楊順安於警訊時證稱：「乙○○行經彌陀加油站時有踩一下煞車。」（警
      卷第五頁、偵查卷第十頁）等人證述情節相符。證人林健鴻、林健新兄弟係路
      過該處，見被害人因騎機車甲雨路滑，滑倒於路上，怕被害人被來往之車輛撞
      及，始有上開之舉，該二目擊證人與被告及被害人非親非故，被害人之死亡亦
      與該二證人無關，自無誣陷被告之動機及理由，其等之證言自堪採信。證人林
      健鴻、林健新兄弟二人多次證言中，就被告當時之行車速度及死者張樹倒地後
      頭顱何處流血、張樹倒地後頭朝何方暨張樹身體與道路之距離等情先後證述雖
      不一致之處，但此或因該二證人所站之位置不同，或因證人主觀上判斷上之不
      同（如證人林健鴻對車速之判斷）所致，但此均不影響二證人指證被告之小客
      車有撞及被害人之基本事實。
（二）由證人林健新於原審及林健鴻於原審、本院更一審調查時當庭所繪製之現場圖
      （見原審卷第三八～三九頁、本院更一審卷第二七頁）觀察，證人林健鴻所繪
      死者張樹倒地之位置係在中央雙黃線旁，且身體與機車有相當之距離；然證人
      林健新所繪死者張樹倒地之位置，死者張樹並非靠近路中央雙黃線，證人林健
      新、林健鴻彼此所繪製之現場圖已有很大之差異，而再以證人林健新、林健鴻
      所分別繪製之現場圖與警員所繪製之現場圖比較，顯然證人林健新所繪製與警
      員所繪製之現場圖較接近（警員所繪製之現場圖參照本院八十四年度交上訴字
      第一三０號卷第三十八頁）；況依現場處理員警製作之道路交通事故調查報告
      表（二）及現場照片八幀顯示（見警卷第十頁、第十二頁、第十三頁），死者
      張樹係側躺於彌陀往永安方向車道，而依證人林健鴻於原審審理中證稱：「死
      者本來是仰臥，被撞到後轉一、二圈，頭朝檳榔攤。」等語（見原審卷第三六
      頁正面第二、三行），於本院更一審證稱：：「˙˙˙人翻一圈˙˙˙」、「
      ˙˙˙死者翻一個身，方向沒有變，」等語（見本院八十五年度交上更（一）
      字第二十二號卷第二二頁反面、第二三頁反面），於本院本次更審證稱：「˙
      ˙˙當時車子過去的時候，死者就好像被這部車子擦撞過，身體就轉一圈˙˙
      ˙」（見本次更審卷九十二年六月二日訊問筆錄），證人林健鴻稱被害人之身
      或轉「一、二圈」或轉「一圈」，足見係習慣之概略用語，而轉圈只是轉向之
      意，此對照證人林健鴻於偵查中證稱被害人原係仰倘，被擦撞後側倘（見相驗
      卷第四頁），更可得印證。又被害人當時腳部雖被自己之機車壓住，其身子其
      他部分並未被壓住，仍可因被告之小客車撞及而轉向，是證人林健鴻此項證述
      並無矛盾之處。退步言之，該轉圈縱屬如字義係「轉圈」之意，但轉一圈或二
      圈，被害人原係仰躺，則轉圈之後應仍是仰躺，但此與車禍發生後被害人係側
      躺，亦與證人林健鴻於偵查中證稱被害人遭被告之小客車擦撞後係由仰躺轉成
      側躺不合，足見證人林健鴻於原審及本院有關於此部分之證述，係時間久遠事
      後對於細節之記憶有誤所致，但均不影響證人林健鴻指證被告之小客車有擦撞
      被害人證述之真實性。
（三）證人林健鴻於偵查中供稱：「昨晚快八點，聽到機車滑倒聲音，我去看到死
      者仰躺，左眼角流血。」「（提示相片問第一次看到是否流這麼多血）沒有，
      他當時是仰躺，不是側躺。」「死者橫在路中，佔了車道三分之二，當時第一
      部、第二部從旁邊過去，第三輛車ＵＸ－二三八三號到達時車往左偏，但還是
      擦撞到死者，使死者側躺，也流更多血。」（相字卷第四頁），於第一審證稱
      ：「他（被害人）之前人朝上，之前眼睛就流血，叫他，他沒反應，我叫我弟
      弟去檳榔攤打電話，我在那裏顧他，後有一台肇事車撞到他。」「（你看到車
      撞過去情形）旁邊擦撞他的頭，他從路中靠對向車道，那路祇有一台車可以過
      。」（一審卷第三四、三七頁）。依證人林健鴻上開證述，係指被害人為路過
      之被告所駕駛之車子擦撞，而非輾壓過。又死者張樹經法醫師相驗，其僅受有
      「右頰部八×六公分挫傷、頭後部六×四公分挫創、耳孔流血、右肩胛部四×
      四公分擦撞」等外傷，有臺灣高雄地方法院檢察署（處）驗斷書一紙載述明確
      ，且據本案相驗之法醫李謨育於本院上訴審到庭結稱：「死者身體或頭部應沒
      有輾壓痕跡，如有輾壓，應有記載說明。」等語（見本院八十四年度交上訴字
      第一三０號卷第六十七頁），嗣於本院更二審調查時復結證稱：「因後腦挫創
      ，造成耳孔流血，因耳孔流血就可以證明頭顱內出血，所以以此判斷死者是顱
      內出血而死，是左耳孔流血，因死者頭部受傷耳孔有流血，顯然致命傷是在頭
      部，不是其他原因致死的，因耳朵有血管通腦部，故判斷他是顱內出血為致命
      傷」等語（見本院更二審八十八年五月七日訊問筆錄）；再本院更二審函詢法
      務部法醫研究所（本院原擬請當時鑑定之鑑定人員到庭，就當時鑑定之經過為
      陳述，惟法務部法醫研究所函覆因鑑定人年長並患痛風，因病無法到庭說明鑑
      定經過，致無法親自到庭陳述鑑定意見，僅以書面陳述），經該所函覆稱：「
      人體耳孔出血之原因是外傷性的出血居多，除耳頭本身之外傷外，有顱內出血
      時，其血液往內耳流出外面，顱內出血是其原因之一。而顱內出血有三種，一
      種為外傷性顱內出血，有的是腦血管畸形及老年性顱內出血。而人體頭顱是扁
      平骨居多且相當脆弱，不耐車輛輾壓，如車輛輾過必壓碎無誤，實不易僅造成
      左眼出血」，有該所八十八年十一月十九日法醫所八八文理字第一七０一號函
      一紙附於本院更二審卷內可查。另證人邱華章（即處理警員）於原審審理時亦
      到庭證稱：「死者沒被壓過。」等語（見原審卷第六十六頁），益證被害人係
      被擦撞，而非被輾過。至於證人林健鴻於警局初訊時，雖指稱被害人係被「輾
      壓」過，但於檢察官偵查中已更明確出被害人係被「擦撞」，由仰躺變成側躺
      等情在卷，有如前述，則此部分應以證人林健鴻於檢察官偵訊中指證為可採。
      雖證人林健新於原審證稱：「車子過來，我跳走，聽到碰碰後，他變側面。」
      等語（見原審卷第三六頁正面行）又於原審證稱：˙˙˙那部車就壓過那老人
      」等語（見原審卷第三十四頁反面）。本次更審經訊問證人林健新其所謂「壓
      過」是何意？答稱：因事情已經過很多年，很多細節已記不清楚了等語（見本
      院本次更審卷九十二年五月十二日訊問筆錄），固無法明瞭其當時所稱「壓過
      」之真意，但有時因證述時用詞不十分講究，將「擦撞」或「撞及」之意說成
      「壓過」，亦有可能；退步言之，縱令證人證述之真意係指被告之小客車有「
      壓過」或「輾過」被害人之意，但此或因當時證人所站位置之角度，將被告之
      小客車「擦撞」被害人，因視覺上之錯覺，而誤認為「壓過」被害人，被告不
      能執此而為有利之辯解。
（四）審視卷附肇事照片，可見被害人口、耳、眼、鼻均出血，屍體所在之地面現場
      亦有大灘血液，右臉頰及顴骨部分亦有顯著之擦撞痕跡，與證人所述當時因甲
      雨滑倒而仰躺之張樹起初只有左眼角流血，後因被告駕車經過不慎而擦撞致使
      張樹變成九十度之側躺且大量流血，並看到該肇事車輛於肇事後有煞車而停一
      下等情相侔，該照片亦經當庭提示被告辨認無訛，而被告並供承駕駛該自用小
      客車於右揭時地經過時確曾踩煞車及證人楊順安（即被告之乘客）亦證稱被告
      經該肇事路段時有煞一下車；而於本次更審時，證人林健新證稱：「（死者在
      車禍開始，系爭車輛尚未經過時，有無大量出血？）答：沒有」（見本次更審
      卷九十二年五月十二日訊問筆錄），證人林健鴻證稱：「（對於車禍現場死者
      的照片有何意見？）答：那是被車子擦撞過之後的情形。因為死者跌倒的時候
      ，沒有流那多血，是那輛車子過後，才流那麼多血˙˙˙」（見本院本次更卷
      九十二年六月二日訊問筆錄）。而被害人騎機車自行摔倒後，耳朵和眼睛出血
      ，已無反應，此種現象是否足認為已因顱內出血導致死亡，或僅一時昏迷？據
      法務部法醫研究所九十二年六月二十六日法醫理字第○二○○○二一一八號函
      覆本院，略謂：「頭部外傷耳朵眼睛出血已無反應，應不是顱內出血立刻死亡
      ，一時昏迷之可能性高」；另依法醫驗斷書記載死因為顱內出血，致死創傷為
      頭部外傷；台灣省車輛行車事故覆議鑑定委員會覆議書註明「若證人林健鴻、
      林健新所言屬實，則乙○○駕駛小客車行經肇事地點與張樹死亡有因果關係」
      ，自難逕行推斷被害人騎機車自行摔倒而後，因顱內出血即刻死亡。足見被告
      所辯並未擦撞被害人及被害人屍體亦無任何擦撞痕跡暨被害人騎機車自行摔倒
      後隨即死亡之詞，洵不可採。
（五）被告雖始終否認有駕車擦撞被害人之行為，於偵查中供稱：「昨（二十一日
      ）晚七點四十分從我家出發經鹽埕大路到梓官，車經過彌陀加油站，發現旁邊
      有二、三人站著，車道上有一機車，我減速通過，未發現有任何異狀。」（相
      字卷第二頁），「我不知道有無撞到人。」（偵查卷第五頁），於第一審供稱
      ：「我經過（鹽埕大路）時有二人在路邊不知做什麼，我跟平常一樣平順過去
      。」「沒有（看到路邊二人在揮手），看到倒一輛機車」、「（有一人倒在路
      中你有看到否？）我沒有看到。」「我沒撞到人。」（一審卷第十四、三六、
      六六頁）。但於原審初訊時供稱：「我在路上有看到一輛機車橫放在路上，而
      旁邊有一個人，仰躺在鹽埕大路，而其旁邊二、三個人站在路旁。」等語（原
      審上訴卷第十九、二十頁）。被告前後供述不一，已見其有所隱瞞；且依卷附
      照片所示，被害人倒地時雙足為其機車壓住（相字卷第十九頁），被告何以只
      見到機車而未看到倒地之被害人，殊違常情；再參酌道路交通事故調查報告表
      (二)之現場圖被害人被撞後之倒地位置（相字卷第十七頁），及林健鴻所供死者
      橫在路中，前二部車子都從旁邊過去等情，被告所言跟平常一樣平順過去，亦
      有疑義，雖被告於本次更審時又改稱沒有看到機車，也沒有看到死者云云（見
      本次更審九十二年五月二日訊問筆錄），經本院訊以為何關於這一點，你前後
      所述不一？又供稱怕自己會記錯云云（見同上筆錄），足見其供述不實。
（六）證人邱華章於第一審證稱：「我有檢查（該車）並無擦撞痕（跡），我們沒有
      精密儀器可以檢查出有否血跡。」等語（一審卷第六五頁）。但當甲下雨，路
      面濕，以被害人倒地仰躺於地面，依其驗斷書所載受傷之部位係在頭部，則肇
      事車輛擦撞到之位置除輪胎部位外，不見得觸及其他位置，依前開證人之供述
      ，既係擦撞，而非輪胎輾壓，輪胎未沾血跡，亦不能斷定被告之小客車無擦撞
      被害人之情事；況證人邱華章復供稱：「他（被告）到派出所，已離肇事時間
      四、五小時，且那甲下小雨，他又到別處，且我們沒精密儀器可以檢查出有否
      血跡。」云云，既經過四、五小時，且行經他處，又非以精密儀器檢查，則其
  檢查所得之結果，是否正確無誤，更非無疑。證人邱華章上開證言自難採為被
      告有利之證據。
（七）被告乙○○不諱言於當甲曾路過肇事現場，雖堅稱其由家裡出發經彌陀加油站
      之現場後，係直行至永安鄉維新村（俗稱竹仔港）載陳榮來後，轉往岡山鎮龍
      族保齡球館打球云云，固亦據證人即同車之楊順安、潘建宏於檢察官偵查中及
      本院更一審調查時到庭結證屬實（見前開偵查卷第十頁反面第九行、第十九頁
      反面第十行、本院八十五年度交上更（一）字第二十二號卷第三一頁反面、第
      三三頁正面第一行），而目擊證人林健鴻、林健新於偵查中證稱肇事車輛於車
      禍發生後即從加油站右轉（見偵查卷第十八頁反面、二八頁反面第十行），於
      本院更一審及本次更審調查中證稱肇事車輛右轉山霸煙路往山方向行駛（見本
      院更一審卷第二二頁反面第七行、第六五頁正面第一行，本次更審九十二年六
      月二日訊問筆錄）。惟證人楊順安、潘建宏係與被告同車之友人，且係於檢察
      官偵查中始到庭作證，其證詞並非完全無疑；縱令屬實，但案發當時已近晚上
      八時許，甲雨又未有路燈，證人林健鴻、林健新對於該肇事車子之駛離現場後
      行駛方向不能正確判斷，與該二位證人近距離目擊被告之小客車即為肇事車輛
      ，不能相提並論。
（八）被告當甲晚上與友人至岡山龍族保齡球館打球，至晚上十二時許由警方通知被
      告之父轉告，始駕車回家接受調查，雖亦據證人潘進宏、楊順安、張惠龍證述
      明確，但被告所駕駛之小客車有擦撞被害人而被告不知情，或知情故作鎮靜以
      掩人耳目（如同夥不知情），而繼續前往打保齡球，並不違反經驗法則。
 （九）證人潘建宏於警訊時證稱：「乙○○所駕小自客車至我梓官鄉梓和村大宅巷
       十九號住處載我，然後回到彌陀鄉○○○路二一號搭載張惠龍、楊順安、顏
       秋媚：：經過隬陀加油站時，就已經看到一個人在旁邊，我是坐在駕駛座旁
       ，當時車速五十公里左右。」等語（見警卷第六頁反面），該證人又於檢察
       官偵查中證稱：「我在前座，經過彌陀加油站時約八點十分（指晚上），我
       看到一人躺在路邊，有一、二人站在旁邊，我們車慢慢開過去，直走竹仔港
       。」等語（見上開偵查卷第十九頁反面）；復於原審審理中證稱：「我坐駕
       駛座旁，經過那邊沒撞到人。」等語（見原審卷第三五頁反面），另於本院
       更一審調查時證稱：「當時我坐前座，經過加油站時，路邊有躺一個人，旁
       邊站著二個人，是接近時才看到，車子接近時，沒撞到那個人，我們是繞過
       很平穩開過去的，如果撞到，車子會晃動。」等語（見本院八十五年度交上
       更（一）字第二十二號卷第三一頁反面、第三二頁正面）；另證人張惠龍於
       警訊時陳稱：「我當時坐在後座中央躺著休息，無感覺車子有何反應，當時
       車速約四十公里多左右。」等語（見警卷第七頁背面）。但被告之小客車既
       僅擦撞被害人，並非對撞或碾壓，同車之人未發覺，並不違反常情。
（十）本件肇事責任，經送臺灣省高屏澎區車輛行車事故鑑定委員會及台灣省車輛行
      車事故覆議鑑定委員會鑑定，固均認定「張樹駕駛重機車自行摔倒為肇事原因
      ，乙○○無肇事因素」，有上開鑑定委員會八十三年九月十六日高屏澎鑑字第
      八三八二三號函函附之鑑定書乙份及上開覆議鑑定委員會八十三年十一月八日
      交覆字第八三一六五四號函乙份附卷可憑（見偵查卷第三一頁～第三三頁、第
      三七頁），但臺灣省車輛行車事故覆議委員會覆議書另加註「若證人林健鴻、
      林健新所言屬實，則乙○○駕駛小客車行經肇事地點與張樹死亡有因果關係」
      等語，而證人林健鴻、林健新指證被告之小客車有撞及被害人為可採，有如前
      述，是被告亦不能執上開鑑定意見為有利之辯解。
（十一）至於被告之小客車當時之車速，被告已自承時速四十至五十公里間，證人即
        坐於駕駛座右側座位潘建宏亦證稱：當時時速五十公里左右等語（見警卷第
        七頁），證人即同車後座之張惠龍於警局證稱當時時速四十多公里等語，證
        人林健新於原審證稱當時時速四、五十時公里等語（見警卷第七頁背面），
        被告係駕駛人，有車速表可查看，所供當時車速又與證人潘建宏、林健新等
        人之證述相吻合，故被告當時車速應在四十多公里至五十公里間；至證人林
        健鴻於警局初訊時證稱肇事車輛當時時速七、八十公里左右云云（見警卷第
        二頁背面），於原審又證稱時速約六、七十公里云云（見原審卷第三十五頁
        正面），與證人林健新之證述不合，而證人林健鴻、林健新所指證肇事車輛
        係同一，足見證人林健鴻上開指證，應係個人對於車速主觀上判斷之錯誤。
        顯見被告行經肇事地點確未減速慢行反而超速致擦撞被害人致死。
（十二）證人林健鴻、林健新兄弟二人見被害人張樹滑倒後站於張樹兩旁以維護其安
        全並揮手示警，被告亦坦承於當時經過肇事地點有看到二、三人站於滑倒之
        機車旁，惟竟仍疏未注意車前狀況貿然行經肇事地點，且未減速慢行反而超
        速致擦撞被害人致死。綜上所述，被告所辯伊並未擦撞被害人且無過失，無
        非卸責之詞，均不足採信。
（十三）按行車速度，依標誌之規定，無標誌者，在市區道路，速度不得超過四十公
        里。汽車行駛時，駕駛人應注意車前狀況，並隨時採取必要之安全措施。汽
        車行駛至交岔路口，其行進、轉彎，應遵守燈光號誌之指示。閃光黃燈表示
        「警告」，車輛應減速接近，注意安全，小心通過。原道路交通安全規則第
        九十三條第一項前段，第九十四條第三項，第一百零二條第一項第一款，道
        路交通標誌標線號誌設置規則第二百十一條第一項第一款分別定有明文。查
        被告於右揭時地，駕駛自小客車途經肇事地段，本應注意遵守上開規則，而
        注意速限之規定並減速接近，注意安全，小心通過，且隨時採取必要之安全
        措施，而依當時情形，又無不能注意之情事，能注意竟疏於注意車前狀況又
        未注意速限之規定並減速接近，致撞及因當時甲雨滑倒而仰躺於鹽埕大路一
        三八號前之張樹，使張樹因此受有顱內出血、頭部外傷等傷害當場死亡，被
        告自有應注意能注意而未注意之過失行為。又被害人因本件車禍死亡，業經
        臺灣高雄地方法院檢察署檢察官督同法醫師相驗明確，有相驗屍體證明書、
        驗斷書及勘驗筆錄在卷足憑，且與被告之上開過失行為間並有相當因果關係
        ；此外，復有道路交通事故調查報告表（一）、（二）各一紙、照片八幀等
        在卷可資佐證。本件罪證明確，被告過失犯行洵堪認定。
二、本件被告開車肇事，致人於死，核其所為，係犯刑法第二百七十六條第一項之過
    失致死罪。
三、原審以被告過失致死罪證明確，適用刑法第二百七十六條第一項，罰金罰鍰提高
    標準條例第一條前段，審酌被告之過失程度、所生之危害、肇事後之態度、肇事
    後尚未與被害人家屬和解，及被害人張樹騎乘重型機車因當時甲雨不慎滑倒而仰
    躺於鹽埕大路一三八號前之路中，亦同有過失等一切情狀，量處有期徒刑八月。
    ，原審認事用法核無違誤，量刑亦稱妥適，被告上訴意旨仍否認犯罪，為無理由
    ，應予駁回。
四、又本件雖屬刑事訴訟法第三百七十六條第一款所列之案件，惟於八十四年十月二
    十日修正刑事訴訟法施行前原得上訴於第三審法院，且已繫屬於法院，依刑事訴
    訟法施行法第五條第一項規定，仍應依施行前之訴訟程序審理。
據上論結，應依刑事訴訟法第三百六十八條，判決如主文。
本案經檢察官王登榮到庭執行職務。
中      華      民      國    九十二    年      七      月    三十一    日
                              臺灣高等法院高雄分院刑事第一庭
                                  審判長法官  曾永宗
                                        法官  郭玫利
                                        法官  邱永貴
右正本證明與原本無異。
如不服本判決應於收受本判決後十日內向本院提出上訴書狀，其未述上訴理由者，
並得於提起上訴後十日內向本院補提理由書狀（均須按他造當事人之人數附繕本)「
切勿逕送上級法院」。
                                      書記官  梁雅華
中    華    民    國      九十二      年      八      月     四   日
附錄本判決論罪之法條：
刑法第二百七十六條第一項
因過失致人於死者，處二年以下有期徒刑、拘役或二千元以下罰金。


司法院資訊處製作；財團法人民間司法改革基金會備份。
